【裁判字號】    98,台上,1601
【裁判日期】    980326
【裁判案由】    誣告
【裁判全文】
最高法院刑事判決            九十八年度台上字第一六０一號
上  訴  人  甲○○
上列上訴人因誣告案件，不服台灣高等法院中華民國九十七年五
月十四日第二審更審判決（九十七年度上更(二)字第一六八號，起
訴案號：台灣士林地方法院檢察署八十八年度偵字第四七八０號
），提起上訴，本院判決如下：
    主  文
原判決撤銷，發回台灣高等法院。
    理  由
本件原判決認定：上訴人甲○○曾於民國八十三年間因未指定犯
人誣告案件，經台灣台北地方法院判處有期徒刑三月確定，於八
十四年四月十日易科罰金執行完畢。竟不知悔改，明知其為清償
積欠屠國祥之新台幣（下同）二百九十萬元債務，而簽發如原判
決附表編號１所示，發票日為八十四年五月一日（嗣改為八十五
年五月一日），面額二百九十萬元，票號第0000000號之
支票乙紙予屠國祥，同時簽發如該附表編號２所示，發票日為八
十四年四月二十五日（嗣改為八十五年四月二十五日），面額二
十二萬元，票號0000000號及另紙同面額，票號第000
0000號之支票各乙紙，以支付前開債務一年四十四萬元之利
息。又上訴人於八十三年一月間向屠國祥借取一百萬元，明知如
原判決附表編號３所示，發票日為八十三年九月十日（嗣改為八
十四年五月十日），面額五十萬元，票號第0000000號之
支票，係其用以向屠國祥調借前開一百萬元，而該附表編號４所
示，發票日為八十三年九月十五日（嗣改為八十四年五月十五日
），面額四十萬元，票號第0000000號之支票及編號５所
示，發票日為八十四年一月五日，到期日為同年十一月十五日，
面額十萬元，票號第0000000號之本票各乙紙，係其為清
償該一百萬元借款而簽發交付予屠國祥。竟虛構事實，指前開四
紙支票係其持向屠國祥調借現款，屠國祥並表示將請友人葛正潔
調借部分現款，但屠國祥、葛正潔均未交給其前開支票所載面額
之借款，卻仍將各該支票予以提示而遭退票，誣指屠國祥、葛正
潔分別持前開四紙支票向台灣士林地方法院及台灣台北地方法院
提起請求票款之民事訴訟，係以詐欺手段矇蔽法院，利用法院之
不正確判決，達到對其詐取金錢之目的，而意圖使屠國祥及葛正
潔受刑事處分，於八十五年八月十二日向台灣台北地方法院檢察
署提出告訴狀，誣告屠國祥及葛正潔犯有詐欺罪嫌。嗣復於同年
九月四日偵查時虛構事實，指訴「0000000號，面額五十
萬元，是在八十三年六、七月間調，0000000號，面額是
四十萬，是在五十萬元之後一週調的，都是在屠國祥家附近，結
果他（指屠國祥，下同）錢都未給我，所以我告他詐欺，本票在
八十四年一月五日，我開給他」「這五張票（即如原判決附表編
號１至５所示之支票及本票）他都未付我錢」，向該檢察署檢察
官誣告屠國祥及葛正潔涉嫌詐欺等情。因而撤銷第一審不當之科
刑判決，改判仍論處上訴人意圖他人受刑事處分，向該管公務員
誣告（累犯）罪刑，固非無見。
惟查：(一)、九十二年一月十四日修正通過，同年九月一日施行之
刑事訴訟法施行前，已繫屬於各級法院之案件，其後之訴訟程序
，應依修正刑事訴訟法終結之，但修正刑事訴訟法施行前已依法
定程序進行之訴訟程序（包括證據法則之適用），其效力不受影
響，刑事訴訟法施行法第七條之三定有明文。是依該法條但書之
規定，承認修正刑事訴訟法施行前已經進行之訴訟程序為有效者
，仍須以所進行之訴訟程序符合當時有效之法律規定為前提，非
謂修正刑事訴訟法施行前所有已經進行之訴訟程序，不問其是否
符合當時有效之法律規定，於該新法施行後均一律承認其效力。
又證人（含被害人、告訴人）應命具結，此於修正前、後之刑事
訴訟法第一百八十六條，均有相同之規定，故證人於偵查或審判
中作證，除在法律上有得以拒絕作證或不得令其具結之情形以外
，不論依修正前或修正後之刑事訴訟法規定，均應依法具結，若
依法應具結而未具結者，其證言即欠缺法定要件，自不能認為具
有證據能力。本件告訴人屠國祥於前開刑事訴訟法修正前、後之
偵查、第一審及原審各審審理中，在檢察官或法院訊問時，就待
證事實有重要關係之親身知覺、體驗事實為陳述，即係居於證人
之地位，依上開規定，自應依法命其具結，使屠國祥知悉有據實
陳述之義務，以擔保其證言之真實性，乃檢察官、第一審及原審
各審均未踐行人證之法定調查程序，則屠國祥於偵查、第一審及
原審各審中之供述筆錄即均不得作為證據，乃原判決仍採取屠國
祥於前開偵、審中之供述筆錄資為論罪依據，復未說明未命屠國
祥具結之理由，難認與證據法則無違。(二)、當事人、代理人、辯
護人或輔佐人聲請調查之證據，法院認為不必要者，依刑事訴訟
法第一百六十三條之二第一項規定，固得以裁定駁回之，毋庸為
無益之調查。惟所謂不必要，依同法條第二項規定，係指不能調
查者、與待證事實無重要關係者、待證事實已臻明瞭無再調查之
必要者及同一證據再行聲請者而言。倘該項證據於證明事實確有
重要關係，復無前列不必要之情形，自應依法予以調查，否則即
有應於審判期日調查之證據未予調查之違法。原判決以上訴人與
屠國祥間金錢往來甚久，金額甚鉅，其間借貸詳情難以鉅細靡遺
舉出，雙方當時又因友好、信賴而未書立憑據，且屠國祥除以匯
款交付借款外，尚有其他方式，上訴人所簽發供兌領之支票，復
有部分係供支付利息之用，利息金額亦非少數，屠國祥並堅稱前
開面額二百九十萬元、票號第0000000號支票，係上訴人
長期向其借貸未還清因結算而簽發，據謂上訴人不能否定其對屠
國祥尚有該二百九十萬元之未清償債務（見原判決第二頁第二十
二行至第二十四行、第四頁第二十四行至第三十行）。但上訴人
之選任辯護人已迭於第一審、原審更審前及更(二)審具狀主張：上
訴人自七十九年間起至八十三年間止，給付屠國祥之金額，除現
金外，由銀行兌付之款項，已遠多於屠國祥所稱借予上訴人之五
百九十七萬六千元，此可向上海商業銀行城中分行調取上訴人於
前開期間內，在該分行第00000000000000號支票
存款帳號中，由屠國祥及其岳母陳慶佩帳戶提示兌領之支票，再
從該等支票所兌付之金額加以統計，即可證明上訴人償還屠國祥
之款項，已遠超過屠國祥主張借予上訴人之金額，上訴人並未積
欠屠國祥二百九十萬元債務，如何能謂其有誣告犯行等語（見第
一審卷第一七八頁反面、第一七九頁；原審上訴字卷第四十一頁
、第四十二頁；原審上更(二)卷第五十三頁）。究竟選任辯護人前
開主張是否屬實？如是，能否資為有利於上訴人之證明？即尚欠
明瞭。乃原審並未依選任辯護人之聲請而為調查，又未認其無調
查之必要，以裁定駁回，或於判決理由內予以說明，遽認前開票
號第0000000號支票係上訴人為清償其積欠屠國祥之借款
所簽發，而非持以向屠國祥調借現款，並據為不利於上訴人之認
定，亦難謂適法。(三)、原判決認定如其附表編號３所示之支票，
係上訴人持向屠國祥調借一百萬元現款而交付，另如該附表編號
４、５所示之支票及本票，則係上訴人為清償前開一百萬元借款
債務而簽發交予屠國祥等情，係以屠國祥之陳述為其論據（見原
判決第一頁事實欄第八行至第十一行、第二頁第二十六行至第二
十九行）。然依卷內資料，屠國祥於偵查時係具狀陳稱如前開附
表編號３、４、５所示之支票及本票，係上訴人於八十三年一月
間向其借取一百萬元而交付（見偵查卷第三頁），嗣於第一審中
則稱前開支票及本票，均係上訴人為清償對其欠款而交付（見第
一審卷第七十八頁、第八十五頁），其後於原審更(二)審始翻異改
稱如前開附表編號３所示之支票，係上訴人持向其調借現款一百
萬元時所交付，另如該附表編號４、５所示之支票及本票，則係
上訴人為清償該筆借款而交付（見原審上更(二)卷第二十一頁反面
），對上訴人究係基於何因而交付前開支票及本票，前後供述不
盡相符，原審未說明如何取捨證據之理由，即逕採屠國祥於原審
更(二)審之前揭陳述作為不利於上訴人判決之部分基礎（見原判決
第二頁第二十六行至第三頁第二十行），並嫌理由欠備。以上，
或係上訴意旨所指摘，或為本院得依職權調查之事項，應認原判
決仍有撤銷發回更審之原因。
據上論結，應依刑事訴訟法第三百九十七條、第四百零一條，判
決如主文。
中    華    民    國  九十八  年    三    月  二十六  日
                      最高法院刑事第六庭
                          審判長法官  謝  俊  雄
                                法官  陳  世  雄
                                法官  魏  新  和
                                法官  吳  信  銘
                                法官  徐  文  亮
      本件正本證明與原本無異
                                      書  記  官
中    華    民    國  九十八  年    三    月  三十一  日
                                                      K


司法院資訊處製作；財團法人民間司法改革基金會備份。
